【裁判字號】    99,訴,351
【裁判日期】    990512
【裁判案由】    確認創辦人身分存在
【裁判全文】
臺灣高雄地方法院民事判決               99年度訴字第351號
原      告  甲○○
            乙○○○
共      同
訴訟代理人  湯東穎律師
被      告  財團法人高苑科技大學
法定代理人  丙○○
訴訟代理人  洪錫鵬律師
上列當事人間確認創辦人身分存在事件，本院於民國99年4 月28
日言詞辯論終結，判決如下：
    主  文
確認原告對被告之創辦人身分關係存在。
訴訟費用由被告負擔。
    事實及理由
一、原告主張：被告係由原告於民國76年間擔任創辦人，邀集其
    餘46位捐資人所共同捐資成立，依73年1 月11日修正公布之
    私立學校法（下稱舊私立學校法）第13條第1 項規定，原告
    之創辦人身分之取得毋庸經捐資人之推舉，惟原告仍提出3
    分之2 以上捐資人之同意書，嗣後教育部即核准設立被告在
    案，足認原告之創辦人身分業經教育部確認，且被告成立迄
    今20餘年，原告為被告創辦人之情亦為地方社會所公知。詎
    被告之人事室於98年10月5 日以電子郵件行文校內各單位，
    內容略以：「教育部發文告之：本校無創辦人，故9 月18日
    行政會議指示：即刻起修正『本校無創辦人』，即避免使用
    『創辦人』字眼，請各單位同仁遵行」等語，嗣將該校網頁
    中原有關於創辦人之說明全部移除，否認原告之創辦人身分
    。而依現行私立學校法第18條第1 項之規定，創辦人為當然
    董事，不經選舉而連任，是原告自有確認創辦人身分之利益
    。爰提起本件訴訟，聲明請求確認原告對被告之創辦人身分
    關係存在。
二、被告則以：原告於申請籌設被告時，僅提出12位捐資人推舉
    原告為創辦人之同意書，並未依法提出捐資人3 分之2 以上
    之同意書，與私立學校法創辦人之規定不符，自難謂原告已
    取得創辦人身分。又若原告具備創辦人身分，依法應當然為
    董事，惟原告乙○○○自第1 屆起即未擔任董事，原告甲○
    ○則除擔任第1 屆董事係經由遴選外，自第2 屆至第7 屆均
    係透過選舉才擔任董事，益足證原告並無創辦人身分等語，
    資為抗辯。並聲明：原告之訴駁回。
三、按確認法律關係之訴，非原告有即受確認判決之法律上利益
    者，不得提起之；確認證書真偽或為法律關係基礎事實存否
    之訴，亦同，民事訴訟法第247 條第1 項定有明文。所謂即
    受確認判決之法律上利益，係指法律關係之存否不明確，原
    告主觀上認其在法律上之地位有不安之狀態存在，且此種不
    安之狀態，能以確認判決將之除去者而言，若縱經法院判決
    確認，亦不能除去其不安之狀態者，即難認有受確認判決之
    法律上利益，最高法院52年台上字第1240號判例明揭斯旨。
    本件原告主張其為被告之創辦人，為被告所否認，是原告之
    創辦人身分確有不明確之狀態存在，進而影響原告依私立學
    校法第18條第1 項規定之當然董事資格，而此種不安之狀態
    ，得由法院以確認判決予以除去，原告提起本件訴訟，即有
    確認利益，合先敘明。
四、兩造爭執及不爭執事項：
  (一)不爭執事項：
    被告係由原告及其餘46名訴外人共同捐資成立。
  (二)爭執事項：
    1.依舊私立學校法第13條規定，由捐資人擔任創辦人者，是
      否須經捐資人3 分之2 以上之同意始取得創辦人之身分？
    2.原告有無取得捐資人3 分之2以上之同意？
五、依舊私立學校法第13條規定，由捐資人擔任創辦人者，是否
    須經捐資人3 分之2 以上之同意始取得創辦人之身分部分：
    原告主張其等為被告之捐資人，依舊私立學校法之規定當然
    為被告之創辦人，毋須取得捐資人3 分之2 以上之同意等語
    ，為被告所否認，並以於捐資人擔任創辦人之情形，仍須經
    推舉並取得捐資人3 分之2 以上之同意始可等語置辯。按「
    創辦人由捐資人任之。但對辦理教育事業有經驗之人士，經
    捐資人之推舉，亦得為創辦人。」、「創辦人以1 人至3 人
    為限。」、「籌設學校計畫應記載創辦人姓名、住址及履歷
    ；其經捐資人推舉者，其證明文件。」，舊私立學校法第13
    條第1 項、第3 項、第11條第1 項第8 款分別定有明文。又
    依舊私立學校法第11條第1 項第8 款應檢送之證明文件，指
    經捐資人3 分之2 以上出具之同意書，為75年7 月14日修正
    發布之私立學校法施行細則（下稱舊施行細則）第5 條第4
    款所明定。自上開舊私立學校法法條文義觀之，該法第13條
    第1 項並未將捐資人之推舉程序限於由對辦理教育事業有經
    驗人士擔任創辦人之情形始須為之，且同條第3 項復規定創
    辦人以1 至3 人為限，則於捐資人超過3 人之情形，自亦有
    透過推舉程序決定創辦人由何人擔任之必要，由此足認舊私
    立學校法第13條第1 項僅屬關於創辦人資格要件之規定，尚
    無從擴張解釋為於捐資人擔任創辦人之情形下均毋須經推舉
    程序。而教育部依舊私立學校法第78條之授權規定訂定舊施
    行細則，於舊施行細則第5 條第4 款明定創辦人經推舉程序
    決定者，須提出捐資人3 分之2 以上出具之同意書作為證明
    文件，此規定與舊私立學校法之規範內容並無相違之處，且
    未逾越舊私立學校法之授權範圍，則於經捐資人推舉取得創
    辦人之身分之情形，有關創辦人身分之認定，即應以舊施行
    細則第5 條第4 款即是否有取得捐資人3 分之2 以上之同意
    為據。是以，原告主張於捐資人任創辦人之情形，毋須經捐
    資人3 分之2 以上之同意云云，委無可採，被告抗辯原告須
    取得捐資人3 分之2 以上之同意始具備創辦人之身分等語，
    洵屬有據，堪可採信。
六、原告有無取得捐資人3 分之2 以上之同意部分：
  (一)原告主張創辦人為設立私立學校之必要要件，且教育部係於
    其等提出3 分之2 以上捐資人之同意書後，始許可籌設被告
    ，進而為許可設立之處分，其等確為被告之創辦人等語，並
    提出私立高苑工業專科學校（5 年制）籌備處76年6 月16日
    函文及9 月30日函文、教育部76年1 月21日、7 月2日 及11
    月16日函文、籌設私立學校申請表、被告網頁資料為證（見
    本院卷第17至27頁、41至51頁），為被告所否認，並以私立
    學校不一定要有創辦人，原告並未提出逾3 分之2 捐資人之
    同意書，自不具創辦人身分，且教育部未曾認定原告為被告
    之創辦人，被告並無創辦人等語置辯。
  (二)按「私立專科學校，由創辦人依私立學校法之規定，逕報教
    育部核准設立之。」，65年7 月3 日修正公布之專科學校法
    第2 條第2 項後段定有明文。次按「私立學校之籌設，應由
    創辦人按照各級、各類私立學校之設立標準，提出籌設學校
    計畫，連同捐助章程報請主管教育行政機關審核許可。」、
    「籌設學校計畫應記載創辦人姓名、住址及履歷；其經捐資
    人推舉者，其證明文件。」、「第1 屆董事，除由創辦人擔
    任外，其餘由創辦人於主管教育行政機關，依第10條許可籌
    設後3 個月內，遴選適當人員，檢附其同意書，報經主管教
    育行政機關核備後30日內聘任之。創辦人應於董事聘定後30
    日內，召開董事會成立會議，推選董事長。創辦人於第1 屆
    董事會成立，應將籌設學校之一切事項移交董事會。」，舊
    私立學校法第10條、第11條第1 項第8 款、第19條分別定有
    明文。由上開法條規定內容，可知私立學校之申請籌設、第
    1 屆董事之遴選、董事會之召開等，均屬創辦人之專屬職責
    ，而上述私立學校之申請籌設、第1 屆董事之遴選、董事會
    之召開等，均屬籌設私立學校之重要事項，舊私立學校法既
    將此重要事項規定由創辦人專責負責，足認創辦人乃籌設私
    立學校之必要要件，是原告主張私立學校必有創辦人等語，
    洵屬有據，被告此部分之抗辯，則委無可採。
  (三)又查，原告於76年間與其餘46位捐資人共同捐資，以原告為
    創辦人名義向教育部檢呈籌設計畫書，申請設立被告，經教
    育部以76年7 月2 日台（76）技29553 號函謂「捐資人名冊
    與原申請設校時所列名冊不盡相符，由於創辦人係由捐資人
    推舉，需補送創辦人經捐資人3 分之2 以上出具之同意書」
    等為由，限期命原告補正重報，原告於76年9 月30日以高苑
    工專籌設企字第002 號函檢呈籌設計畫書，並於該函文內載
    明「附呈(三)創辦人、捐資人48名同意及捐資人48名名冊及戶
    籍謄本」，教育部嗣以76年11月16日台（76）技55253 號函
    通知原告許可籌設，並要求原告於3 個月內遴選適當人士組
    織董事會，原告即遴選董事組織董事會，嗣由教育部核定並
    就相關資金、校地來源、科系之籌設、教學建築、圖書等資
    料審核後，准予被告立案招生等情，業經本院依職權向教育
    部調取被告籌備設立相關資料核閱屬實，並有原告提出之私
    立高苑工業專科學校（五年制）籌備處76年6 月16日高苑工
    專籌設企字第001 號函、教育部76年7 月2 日台（76）技字
    第29553 號函、私立高苑工業專科學校（五年制）籌備處76
    年9 月30日高苑工專籌設企字第002 號函、教育部76年11月
    16日台（76）技字第55253 號函等在卷可稽。教育部於受理
    原告籌設被告之申請案後，既因發現原告並未提出捐資人3
    分之2 以上出具之同意書作為其為創辦人之證明文件，而於
    76年7 月2 日發函通知原告補正，則教育部嗣後再行審核原
    告所提出之籌設計畫書及相關文件時，當會依上開函文所載
    命原告補正事項，逐一詳加審核是否已為補正；嗣原告依該
    函文提出增修後之籌設計畫書及相關文件，教育部審核後既
    於76年11月16日通知原告許可籌設，並命原告遴選董事、組
    織董事會，進而准許被告立案招生，足認原告確已依上開函
    文提出補正文件，並經教育部審核無訛；況且，創辦人為籌
    設私立學校之必要要件，已如前述，教育部對此重要事項之
    證明文件是否具足尤會詳加審核，加以教育部於審核原告提
    出之申請資料時，復已發現此部分有所缺漏，原告於76年9
    月30日為補正時，亦於函文內載明「附呈(三)創辦人、捐資人
    48名同意及捐資人48名名冊及戶籍謄本」，則教育部於再行
    審核時，當無疏未就此審查即逕予許可籌設之理。是以，原
    告業依教育部76年7 月2 日函文內容補正捐資人3 分之2 以
    上出具之同意書之情，堪予認定。
  (四)至被告抗辯原告自始僅提出12名捐資人之同意書，未達法定
    人數32人，不具創辦人身分云云，固提出教育部99年2 月12
    日台技(二)字第0990012487號函為證（見本院卷第90至93頁）
    ，教育部亦以99年2 月23日台技(二)字第0990009721號函、99
    年4 月22日台技(二)字第0990056623號函函覆本院（見本院卷
    第105 至107 頁、133 頁），關於私立高苑工業專科學校（
    五年制）籌備處76年9 月30日高苑工專籌設企字第002 號函
    所檢呈資料中，並無捐資人推舉原告為創辦人之同意書。惟
    查，依創辦人為籌設私立學校不可或缺之要件及教育部審核
    原告籌設被告之上開過程綜合觀之，教育部係於原告已提出
    創辦人經捐資人3 分之2 以上出具之同意書之情形下，許可
    籌設被告等情，業如前述；而觀之教育部函送本院之私立高
    苑工專籌設計畫書，其中有關創辦人證明資料部分係編列於
    該計畫書第298 、299-1 及299-2 頁，然詳閱其內容僅有29
    8 頁之創辦人及捐資人名冊，299-1 頁創辦人同意書及299-
    2 頁捐資人戶口謄本部分則付之闕如，且其後編為自300 頁
    起之附件13部分，有無頁碼、頁碼不連續之情形，復有2 份
    不同時期作成、均由捐資人在其上簽名蓋章之捐資人名冊（
    見該計畫書本院編頁第3 頁、第182 至188 頁），則此有缺
    漏、頁碼不連續之計畫書是否確為原告於76年9 月30日以高
    苑工專籌設企字第002 號函所檢呈之籌設計畫書全部，實容
    有疑義，自難以之遽認原告當時並未提出3 分之2 以上捐資
    人之同意書。被告雖復抗辯原告乙○○○自第1 屆起即未擔
    任董事，原告甲○○則除擔任第1 屆董事係經由遴選外，自
    第2 屆至第7 屆均係透過選舉才擔任董事，與舊私立學校法
    第22條第2 項規定不符，顯見原告不具創辦人身分云云，惟
    原告乙○○○係因當時擔任高雄縣縣長，依規定不得兼任私
    立學校董事一節，有原告提出之教育部76年11月16日台（76
    ）技55253 號函在卷可稽，而創辦人為當然董事，乃舊私立
    學校法第22條第2 項所明文規定，即具創辦人身分者依法即
    取得董事之身分，與不具創辦人身分者須透過選舉程序始能
    擔任董事不同，縱創辦人亦參與董事選舉，對其法所賦予之
    董事身分仍不生影響，是被告此部分之抗辯，亦屬無據。
七、綜上所述，依舊私立學校之規定，原告須經捐資人3 分之2
    以上之同意始具創辦人身分，本件原告確已得3 分之2 以上
    捐資人之同意，其自為被告之創辦人。從而，原告訴請確認
    其對被告之創辦人身分關係存在，為有理由，應予准許。
八、本件事證已臻明確，兩造其餘主張、陳述及其他所提證據，
    經審酌與本院前揭判斷不生影響，毋庸再予論駁，併此敘明
    。
九、結論：本件原告之訴為有理由，應依民事訴訟法第78條，判
    決如主文。
中    華    民    國    99    年    5     月    12    日
                      民事第六庭法  官  黃悅璇
以上正本係照原本作成。
如不服本判決，應於送達後20日內，向本院提出上訴狀並表明上
訴理由，如於本判決宣示後送達前提起上訴者，應於判決送達後
10日內補提上訴理由書（須附繕本）。
中    華    民    國    99    年    5     月    12    日
                                書記官  蔡靜雯

司法院資訊處製作；財團法人民間司法改革基金會備份。
